臺灣高等法院民事判決　　　　　　　　 96年度上易字第180號
　　上　訴　人　乙○○
　　訴訟代理人　歐斐文律師
　　被上訴人　　甲○○
　　訴訟代理人　簡宏明律師
　　　　　　　　許朝昇律師
上列當事人間請求返還買賣價金事件，上訴人對於中華民國96年
1月12日臺灣士林地方法院95年度訴字第308號第一審判決提起上
訴，本院於96年8月14日言詞辯論終結，茲判決如下：
    主  文
原判決命上訴人給付及該部分假執行宣告暨命上訴人負擔訴訟費
用之裁判廢棄。
上開廢棄部分，被上訴人在第一審之訴及假執行之聲請駁回。
第一、二審訴訟費用由被上訴人負擔。
    事  實
甲、上訴人方面：
一、聲明：
  (一)原判決不利於上訴人部分廢棄。
  (二)上廢棄部分，被上訴人在第一審之訴及假執行之聲請均駁回
    。
二、陳述：除與原判決記載相同者，茲予引用外，補稱略以：
    被上訴人於94年5月10日透過山富國際開發有限公司（下稱
    山富公司）仲介人員陳俊麟向上訴人購買坐落於台北市○○
    區○○段二小段90及90-1地號，門牌號碼台北市士林區○○
    ○路8巷27號5樓之1，即建號為21774號之房屋暨上開地號土
    地應有部分各90/10000（下稱系爭房地），兩造簽定買賣契
  　約（下稱系爭買賣契約），約定買賣價金為新台幣（下同）
    1,040萬元，定金為104萬元，被上訴人繳交訂金後，因無法
    順利取得房屋貸款，上訴人於催告被上訴人履約未果後，依
    照系爭買賣契約解除契約，並沒收已繳之定金104萬元，自
    無不合。況上訴人因被上訴人違約，致受有1,288,520元之
    損害，且上訴人依系爭買賣契約約定所沒收之定金金額僅占
    總價款10%，與內政部制定之成屋買賣契約書範本沒收違約
    金15%之罰款相較並未過高，益證系爭買賣契約約定之違約
    金並無過高之情形。
三、證據：除援用原審所提出者外，補提北投石牌郵局第105號
    存證信函為證。
乙、被上訴人方面：
一、聲明：上訴駁回。
二、陳述：除與原判決記載相同者，茲予引用外，補稱略以：
  (一)上訴人於94年6月6日發函撤銷系爭買賣契約之意思表示1個
    月後即售出系爭房地，則上訴人因解除系爭買賣契約所受之
    損害，至多僅有94年5月10日至94年7月21日間相當於被上訴
    人未交付價金之利息損失，約為41,535元，或至多為上開期
    間之租金損失，約為100,704元，上訴人受到之實質損害甚
    微，兩造約定之違約金實屬過高。
  (二)上訴人所出具銷售服務費38萬元之統一發票單據上，未載有
    買受人之姓名，自不足證明為銷售系爭房屋所花費之佣金，
    無從據以認定該筆款項係因被上訴人違約而生之損害。況上
    訴人自行決定委託他人銷售，自應負擔佣金費用，此部分之
    支出與被上訴人違約並無相當因果關係。
  (三)依證人陳俊麟於原審之證詞，足證上訴人就系爭房地之賣價
    有相當之堅持，然上訴人卻在解除系爭賣契約後，短短一個
    半月期間內，自動減價90萬元，足認上訴人或因需錢孔急，
    或因自知有損鄰地之情況，買主難覓，自行降價求售，但不
    論實情為何，均與被上訴人違約無涉，自非上訴人因被上訴
    人違約所受之損害。況上訴人係於解除系爭契約後，始另以
    950萬元之價格將系爭房地出售予訴外人吳彥廷，此乃系爭
    契約解除後獨立發生之事實，該價差自非本件得予斟酌之事
    實。且系爭房地賣價之高低，繫諸於上訴人之主觀意思，上
    訴人既未證明系爭房地之市價於系爭買賣契約解除前，已有
    跌落而低於原定買賣價金，益難認上開90萬元之價差與被上
    訴人違約行為間有相當之因果關係，而令被上訴人負賠償之
    責。
三、證據：除援用原審所提出者外，補提土地異動索引為證。
    理  由
一、被上訴人主張：其於94年5月10日透過山富公司仲介人員陳
    俊麟之仲介，向上訴人購買系爭房地，約定買賣價金為1,04
    0萬元，被上訴人於訂約時交付104萬元之定金，及面額936
    萬元之商業本票予上訴人，茲系爭買賣契約業經解除，被上
    訴人依民法第259條規定請求上訴人返還上開104萬元，上訴
    人卻將該104萬元全部沒收充作違約金，拒不返還，然即令
    被上訴人有違約情形，系爭買賣契約所約定之違約金亦屬過
    高，應予核減，上訴人仍應返還核減餘額之價金等情，爰依
    民法第259條之規定，求為命上訴人給付被上訴人79萬元暨
    自95年3月8日起至清償日止，依週年利率5%計算利息之判決
    。（原審駁回被上訴人超過上開請求之部分，未據被上訴人
    聲明不服，已告確定。）
    上訴人則以：被上訴人未依約給付價金，其已於94年6月13
    日以存證信函限期催告被上訴人履行，被上訴人於期限內仍
    未履行，其乃於94年6月24日以存證信函解除系爭買賣契約
    ，並依系爭買賣契約第10條約定，沒收上訴人已繳價金104
    萬元之全部作為違約金，上訴人自無返還價金之義務。況上
    訴人因被上訴人之違約行為，再將系爭房地出售，僅賣得
    950萬元，較系爭買賣契約價金短少90萬元，且須支出再委
    託銷售佣金38萬元、委託鈺豐地政士事務所辦理移轉登記費
    用為8,520元，則因被上訴人違約致上訴人合計受1,288,520
    元之損害，顯然超過上訴人所沒收之104萬元，自無酌減違
    約金之必要等情，資為抗辯。
二、兩造於94年5月10日簽訂系爭買賣契約，由上訴人將系爭房
    地出售與被上訴人，並約定買賣價金為1,040萬元，被上訴
    人於訂約同時交付104萬元之定金，及面額936萬元之商業本
    票予上訴人。嗣被上訴人誤以系爭房地有瑕疵而撤銷及解除
    系爭買賣契約，並拒付其餘價金，經上訴人催告後仍未給付
    而解除系爭買賣契約。系爭房地經鑑定後並無被上訴人所稱
    之瑕疵，被上訴人撤銷及解除系爭買賣契約，均無理由。又
    被上訴人請求返還該104萬元，經上訴人依系爭買賣契約第
    10條約定充作違約金而拒不返還等情，為兩造所不爭，本院
    均應以之為裁判基礎。是本件唯一爭點，乃系爭買賣契約第
    10條約定，被上訴人違約時，願以已付之價款全部充作違約
    金，其約定之金額是否過高。
三、約定之違約金額過高者，法院得減至相當之數額，民法第25
    3條固有明文。然基於契約自由原則，當事人一旦為違約金
    之約定，原則上即應受該約定之拘束，唯於債務人主張並已
    舉證證明約定之違約金額過高而有顯失公平時，法院始得予
    以酌減。系爭買賣契約第10條，雖約定於被上訴人不履行契
    約時，以被上訴人所既付之價金全部作為違約金，然該約定
    之違約金是否過高，仍應依被上訴人實際已付之價金為何，
    以及上訴人因此所受損害之情形，始能判斷。易言之，若被
    上訴人已幾近給付全部價金，而上訴人所受損害不多，此時
    竟將被上訴人所給付之價金全部沒收以充違約金，自不合理
    。反之，若上訴人所給付之價金尚屬不多，而上訴人已受有
    相當損害者，即令由上訴人全部充作違約金，亦非不公平時
    ，即無核減餘地。本件被上訴人所付之價金104萬元，為兩
    造訂立系爭買賣契約時，由被上訴人所給付之定金，其金額
    僅占全部價金之10%，即令上訴人將之全部沒收以充作違約
    金，其比例亦較卷附內政部所製「成買賣契約範本」第10條
    所示，得以已付價金15%為違約金者為低，可見上訴人以買
    賣價金10%充作違約金，尚未高於一般交易慣例。又上訴人
    抗辯因被上訴人不履行契約，致其於94年7月21日重新出賣
    予吳彥廷，支出委託出賣費用38萬元、移轉登記等費用8,52
    0元，而轉賣所得僅950萬元，較系爭買賣契約減少90萬元等
    情，已據上訴人提出精英不動產仲介股份有限公司發票（本
    院卷36頁）、鈺豐地政士事務所房地產登記費用收據明細表
    （原審卷48頁）、不動產買賣契約書（原審卷106頁）為證
    ，被上訴人除其中委託出賣費用外，其餘部分並無爭執（原
    審卷115頁、163頁），以上訴人再出賣之價金為950萬元，
    依交易慣例仲介費用約在價金3%-4%觀之，上訴人抗辯委託
    再出賣費用為38萬元（為買賣價金4%），尚稱相當。又出賣
    人於契約解除後重新出賣之價金與原買賣價金之差價，固不
    得該係解除契約前之損害賠償，但據為審酌違約金之約定是
    否過高，則非不許。本件上訴人所以重新出賣，固可能基於
    種種原因，未必係系爭房地價格之滑落，但其因被上訴人不
    履行系爭買賣契約，致其必須重新出賣，受有90萬元之差價
    損失，則屬事實，故上訴人抗辯因被上訴人不履行系爭買賣
    契約，所受之財產上損失已逾104萬元，非全無其理。
    加以上訴人為處理被上訴人不履行系爭買賣契約之餘事，必
    耗費相當之時間及精神，則其抗辯應依系爭買賣契約約定以
    被上訴人所已付之價金104萬元，全部充為違約金，難謂有
    過高情形，應屬可採，故被上訴人請求核減，非有理由。被
    上訴人已付之上開104萬元價金，既經上訴人全部充為違約
    金而無餘額，則被上訴人請求上訴人返還其中79萬元及法定
    利息，為無理由，不應准許。
四、綜上所述，被上訴人本於契約解除後回復原狀之法律關係，
    請求上訴人返還79萬元及法定利息，為無理由，不應准許。
    原審判命上訴人給付，並為假執行之宣告，自有未洽。上訴
    意旨指摘原判決不當，聲明廢棄改判，為有理由，自應由本
    院予以廢棄改判，如主文第2項所示。
五、據上論結，本件上訴為有理由。依民事訴訟法第450條、第
    78條，判決如主文。
中　　華　　民　　國　　96　　年　　8 　　月　　28　　日
                    民事第九庭
                        審判長法  官    黃熙嫣
                              法  官    陳玉完
                              法  官    呂太郎
正本係照原本作成。
不得上訴。
中　　華　　民　　國　　96　　年　　8 　　月　　31　　日
　　　　　　　　　　　　     　書記官   黃千鶴
